臺灣高等法院刑事裁定
110年度聲再字第367號
再審聲請人
即受判決人  蘇至行





上列再審聲請人即受判決人因違反毒品危害防制條例案件，對於
本院109年度上訴字第2112號，中華民國109年8月19日第二審確
定判決，聲請再審，本院裁定如下：
    主  文
再審之聲請駁回。 
    理  由
一、依卷附「刑事再審狀」所載暨再審聲請人即受判決人蘇至行
    （下稱聲請人）到庭所述，聲請再審意旨略以：
  ㈠聲請人之自白係出於疲勞訊問之不正方法所取得，聲請人滯
    留警局18小時，筆錄僅簡短詢問，且員警未依法告知能申請
    律師陪同偵訊，使聲請人直至出庭時始申請法扶律師。
  ㈡扣押清單之證物數目顯與搜索扣押影片所出現之數目有所出
    入，扣押清單所示證物大部分未出現於搜索扣押影片當中，
    甚且聲請人所註記之不明結晶係聲請人於警局認出質疑非經
    搜索扣押取得，警方始自扣押證物袋中取出，並為不登記處
    理，其餘證物亦有相同疑義，但警方處理方式截然不同。聲
    請人在疲勞訊問之下，除簽下扣押清單，僅能要求於該清單
    記載此事，以證明證物在警方保管期間內有所異動。
  ㈢聲請人並非房屋之承租人，況聲請人之友人僅係出借房屋使
    用權予聲請人，屋內物品所屬何人尚須詳查，遑論未於搜索
    扣押影片中出現過之證物。
  ㈣聲請人供述不一，乃因聲請人與法扶律師意見相左，故未曾
    與其認真討論案情。嗣改由其他律師接手，該律師與聲請人
    溝通後，為追求真相，始於開庭時針對警詢筆錄、扣押清單
    為答辯，並發現警方搜索扣押違法，聲請人爭執人證、事證
    之目的係為證明聲請人自白及扣押清單之不實，警方之搜索
    扣押影片為還原真相之最大利器，聲請人主張原確定判決違
    反刑事訴訟法第155條第2項、第156條第2項、第3項及第161
    條第1項規定。
  ㈤綜上所述，依刑事訴訟法第420條第1項第6款、第3項規定之
    再審事由，對原確定判決聲請再審等語。
二、按再審制度，係為發現確實之事實真相，以實現公平正義，
    而於案件判決確定之後，另設救濟之特別管道，重在糾正原
    確定判決所認定之事實錯誤，但因不能排除某些人可能出於
    惡意或其他目的，利用此方式延宕、纏訟，有害判決之安定
    性，故立有嚴格之條件限制。刑事訴訟法第420條第1項第6
    款原規定：「因發現確實之新證據，足認受有罪判決之人應
    受無罪、免訴、免刑或輕於原判決所認罪名之判決者」，作
    為得聲請再審原因之一項類型，司法實務上認為該證據，必
    須兼具新穎性（又稱新規性或嶄新性）及明確性（又稱確實
    性）二種要件，始克相當。晚近修正將上揭第一句文字，改
    為「因發現新事實、新證據，單獨或與先前之證據綜合判斷
    」，並增定第3項為：「第一項第六款之新事實或新證據，
    指判決確定前已存在或成立而未及調查斟酌，及判決確定後
    始存在或成立之事實、證據。」放寬其條件限制，承認「罪
    證有疑、利歸被告」原則，並非祇存在法院一般審判之中，
    而於判罪確定後之聲請再審，仍有適用，不再刻意要求受判
    決人（被告）與事證間關係之新穎性，而應著重於事證和法
    院間之關係，亦即祇要事證具有明確性，不管其出現係在判
    決確定之前或之後，亦無論係單獨（例如不在場證明、頂替
    證據、新鑑定報告或方法），或結合先前已經存在卷內之各
    項證據資料，予以綜合判斷，若因此能產生合理之懷疑，而
    有足以推翻原確定判決所認事實之蓋然性，即已該當。申言
    之，各項新、舊證據綜合判斷結果，不以獲致原確定判決所
    認定之犯罪事實，應是不存在或較輕微之確實心證為必要，
    而僅以基於合理、正當之理由，懷疑原已確認之犯罪事實並
    不實在，可能影響判決之結果或本旨為已足。縱然如此，不
    必至鐵定翻案、毫無疑問之程度；但反面言之，倘無法產生
    合理懷疑，不足以動搖原確定判決所認定之事實者，仍非法
    之所許。至於事證是否符合明確性之法定要件，其認定當受
    客觀存在之經驗法則、論理法則所支配。
三、經查：
  ㈠聲請人前因違反毒品危害防制條例案件，經臺灣臺北地方法
    院以107年度訴字第899號判決認聲請人持有第二級毒品純質
    淨重20公克以上，累犯，處有期徒刑2年6月，並諭知扣案如
    其附表一所示之物沒收銷燬、如其附表二所示之物沒收；聲
    請人提起上訴後，經本院以109年度上訴字第2112號判決（
    即原確定判決）駁回上訴；聲請人復提起上訴後，經最高法
    院以110年度台上字第2734號判決從程序上駁回上訴而確定
    ，此有各該判決及本院被告前案紀錄表在卷可稽，並經本院
    依職權調取該案卷宗核閱無誤。
  ㈡原確定判決就證據能力部分，詳述本件員警於執行搜索時，
    固違反刑事訴訟法第146條第1項前段不得夜間搜索之規定，
    惟經審酌員警已依法定程序取得搜索票，並非惡意違反程序
    ，且於執行搜索過程未有強暴、脅迫之行為，其違反夜間搜
    索規定之情節尚屬輕微，且本件搜索扣得之物為非供述性證
    據，其程序違法未改變證物型態而影響證物之可信性，況依
    查獲之第二級毒品數量，犯罪所生危害非輕，本案公共利益
    之維護顯然優於聲請人個人權益之保障，爰依刑事訴訟法第
    158條之4規定，認本案違反夜間搜索而取得之證物（即該判
    決附表所示毒品）及此等證物扣案後之衍生證據，均具有證
    據能力（見原確定判決第2至6頁）。就實體部分，則以聲請
    人坦承施用第二級毒品之犯行，且曾於警詢、偵訊及第一審
    準備程序時坦承持有第二級毒品純質淨重20公克以上之犯行
    ，並有新北市政府警察局受採集尿液檢體人姓名及檢體編號
    對照表、台灣檢驗科技股份有限公司濫用藥物檢驗報告、臺
    北榮民總醫院毒品成分鑑定書、毒品純度鑑定書、內政部警
    政署刑事警察局鑑定書、新北市政府警察局永和分局搜索扣
    押筆錄、扣押物品目錄表、扣案物品蒐證照片及扣案毒品可
    憑，雖聲請人於第二審審理時翻異前詞而否認持有第二級毒
    品純質淨重20公克以上之犯行，然審酌扣案毒品係於聲請人
    居住處所查獲而在其實力支配中，且第二級毒品為違禁物，
    扣案數量之鉅，價格不斐，衡情難認有隨意放置聲請人住處
    之可能，又聲請人就扣案毒品中何部分為其持有，抑或是鍾
    官澔、某蔡姓女子所有，或知悉其住處密碼鎖之其他友人施
    用後留存，前後陳述不一，且證人鍾官澔於第一審審理時證
    稱否認毒品為其所有或留置被告住處之事實，顯見被告空言
    否認持有純質淨重20公克以上之第二級毒品，無非臨訟卸責
    之詞，不足採信，爰認聲請人之犯行事證明確，並維持第一
    審論罪科刑及諭知沒收之判決（見原確定判決第6至11頁）
    。核原確定判決就其認事、用法，均已論述綦詳，經與卷內
    事證比對，尚無違誤。
  ㈢聲請再審意旨稱聲請人之自白出於疲勞訊問或違反辯護權云
    云。然經本院調卷查閱結果，本件自民國107年5月19日凌晨
    1時30分許依現行犯逮捕聲請人時起，經警詢後移送檢察署
    ，迄至同日下午4時17分許檢察官結束偵訊後諭知交保（嗣
    覓保無著而改限制住居）時止，共計僅約15小時，尚包含依
    法不得於夜間詢問之期間（於該期間，員警於查驗人別及告
    知罪名與訴訟上權利後，即停止詢問而讓聲請人休息），查
    無逾警偵共用之24小時或違法夜間詢問等情事；又觀諸警詢
    及偵訊筆錄，員警及檢察官均有告知聲請人「得選任辯護人
    ，如為低收入戶、中低收入戶、原住民或其他依法令得請求
    法律扶助者，得請求之」，且卷內查無被告有符合刑事訴訟
    法第31條第5項要件之情形，員警及檢察官尚無主動通知法
    律扶助機構指派律師到場為其辯護之義務。從而，聲請人指
    稱其自白係出於疲勞訊問之不正方法所取得，且員警未告知
    能申請律師陪同偵訊云云，顯屬無據。
  ㈣聲請再審意旨稱扣押清單之證物數目與實際情形不符或證物
    所屬有疑義云云。然經本院調卷查閱結果，新北市政府警察
    局永和分局員警係持臺灣臺北地方法院開立之搜索票，並依
    該搜索票所載之有效期間、受搜索人、應扣押物、搜索範圍
    而進行搜索，且搜索扣得之物品均有由員警拿實物或照片給
    聲請人確認（見第一審訴字卷二第182至183頁，證人即員警
    簡羣育之證述），並均經聲請人於扣押物品目錄表「所有人
    /持有人/保管人」欄簽名，除同表編號27之「非毒品粉末（
    結晶）3包」，聲請人於其簽名處下方註記「非本人持有，
    於警局莫名出現」外，聲請人就其餘扣案物品均未註記任何
    保留事項，復觀諸原確定判決及其附表，聲請人唯一為註記
    之「非毒品粉末（結晶）3包」，並未被原確定判決採為論
    罪科刑之憑據；若果如聲請再審意旨所稱，其餘扣案物品亦
    與實情不符，則為何聲請人不同樣如「非毒品粉末（結晶）
    3包」一般為註記，而皆逕為無保留之簽名？是得認當時聲
    請人主觀上應係認知其餘扣案物品確是現場所搜得，始為簽
    名。又聲請人雖稱依員警錄製之搜索扣押影片，可證明大部
    分扣押清單上之證物未於現場出現過云云，惟經本院於聲請
    再審之訊問庭當庭勘驗本件搜索扣押之錄影檔案光碟，其結
    果略以：警方有數人分散屋內各處進行搜索，員警將多件搜
    得之物品提示予聲請人詢問確認，聲請人逕自觀看或自員警
    手中拿取物品觀看後，依不同物品予以不同答覆，答稱如「
    安非他命」、「嗯」、「對」、「乾燥劑」、「鹽巴」、「
    Ｇ水」、「花草茶」、「Ｂ群，可帶回化驗」、「生精片，壯
    陽用的」、「威而鋼」、「沒有了」、「應為春藥之一種」
    等語，或觀看物品後沉默不語，或向員警表示非其所有等情
    （見本院聲再卷第76至85、89至113頁），依上開勘驗結果
    ，尚難認員警於執行搜索扣押之過程中，除違反不得夜間搜
    索之規定外，還涉有何違法或不當之情事；且因現場錄影器
    材僅有1具（先以員警錄影裝備拍攝，嗣因該裝備沒電，故
    改以手機拍攝），而搜索係分頭進行，故縱未拍攝到所有扣
    案物品之起出位置及情形，亦不足怪。至員警固違反不得夜
    間搜索之規定，然原確定判決依刑事訴訟法第158條之4權衡
    法則規定，認本件搜索取得之證物及其衍生證據仍具有證據
    能力，業已說明如前，附此敘明。
  ㈤聲請再審意旨固爭執扣案毒品等證物為何人所屬之問題，惟
    關於搜索扣押當時聲請人主觀上應係認知扣案物品是現場所
    搜得，始為簽名，且尚難認員警於執行搜索扣押之過程中，
    涉有夜間搜索以外其他違法或不當之情事，業如前述；況依
    上開勘驗結果，聲請人於受搜索時，尚對員警稱：未有他人
    在其住處玩過等語（見本院聲再卷第82頁）。又原確定判決
    就扣案毒品誰屬乙節，亦已詳為論證：「臺北市○○區○○街00
    0號4樓403室係被告居住使用，扣案毒品既係於被告居住處
    所查獲，其客觀上確在被告實力支配中，自無庸疑。尤以第
    二級毒品為違禁物，以扣案如（該判決）附表所示毒品數量
    之鉅，價格不斐，一般智識正常之人衡情應無不懼保管欠周
    致遭查獲之風險，或甘冒被侵吞、擅自轉售、施用、處分之
    損失，隨意放置被告住處之可能」、「（聲請人）就扣案毒
    品中何部分為其持有，所述前後扞格不入，就其餘毒品究係
    鍾官澔所有，抑或某蔡姓女子所有，所為陳述更莫衷一是，
    已足啟疑竇。且證人鍾官澔於原審審理時具結證稱：伊雖有
    施用毒品之習，但不曾攜帶毒品至被告住處，亦不曾在被告
    住處施用過毒品等語，明確否認（該判決）附表所示毒品為
    其所有、留置被告住處之事實，被告即又於本院審理時再度
    改稱：其餘毒品可能是知悉伊住處密碼鎖之其他友人施用後
    留存云云，徒以無從查證之不明人士執為抗辯，顯見被告空
    言否認持有（該判決）附表所示純質淨重20公克以上第二級
    毒品，無非臨訟卸責之詞，不足採信」（見原確定判決第8
    至9頁）。是聲請人就此等原確定判決已審酌過之事項，徒
    憑己意再事爭執，本院顯難憑採。
  ㈥再者，聲請再審意旨指稱原確定判決違反刑事訴訟法第155條
    第2項、第156條第2項、第3項及第161條第1項規定云云，均
    屬法院依職權適用法律之範圍，倘若有誤，亦係判決違背法
    令之非常上訴事由，而非屬刑事訴訟法第420條第1項第6款
    之再審事由，是聲請人執以聲請再審，要屬無據。
四、綜上所述，聲請再審意旨所提事證，尚難認同時符合「未經
    原確定判決審酌」之「新穎性」要件，與「足以動搖原確定
    判決」之「明確性」要件兩者，而無從為開始再審之裁定。
    是本件聲請人聲請再審，為無理由，應予駁回。
據上論斷，應依刑事訴訟法第434條第1項，裁定如主文。
中　　華　　民　　國　　110 　年　　9 　　月　　3   　日
                  刑事第四庭    審判長法　官  陳筱珮
                                      法　官  柯姿佐
                                      法　官  吳元曜
以上正本證明與原本無異。
如不服本裁定，應於收受送達後十日內向本院提出抗告狀。
                                      書記官  黃亮潔
中　　華　　民　　國　　110 　年　　9 　　月　　3 　　日